臺灣宜蘭地方法院民事判決　　　　　　　 98年度訴字第369號
原　　　告　盧東
特別代理人　盧邱彩雲
訴訟代理人　黃憲男律師
被　　　告　盧岳秀盧東燦之承.
訴訟代理人　簡坤山律師
上列當事人間請求土地所有權移轉登記事件，本院於中華民國10
0年1月13日言詞辯論終結，判決如下：
    主  文
被告應給付原告新臺幣貳佰陸拾捌萬壹仟壹佰壹拾陸元及自民國
九十九年十二月十日起至清償日止，按週年利率百分之五計算之
利息。
訴訟費用由被告負擔。
本判決於原告以新臺幣玖拾萬元供擔保後，得假執行。但被告以
新臺幣貳佰陸拾捌萬壹仟壹佰壹拾陸元供擔保後，得免為假執行
。
    事實及理由
壹、程序事項
一、按當事人死亡者，訴訟程序在有繼承人、遺產管理人或其他
    依法令應續行訴訟之人承受其訴訟以前當然停止；承受訴訟
    人，於得為承受時，應即為承受之聲明，他造當事人，亦得
    聲明承受訴訟，民事訴訟法第168條、第175條分別定有明文
    。查被告盧東燦於民國99年12月13日死亡，其繼承人僅有盧
    岳秀1人，有戶籍謄本在卷可參（卷第151-153頁），盧岳秀
    並於99年12月24日具狀聲明承明訴訟，核無不合，應予准許
    。
二、按訴狀送達後，原告不得將原訴變更或追加他訴，但因情事
    變更而以他項聲明代最初之聲明者；不甚礙被告之防禦及訴
    訟之終結者，不在此限，民事訴訟法第255條第1項第4款、
    第7款定有明文。查原告原起訴請求被告應將坐落宜蘭縣羅
    東鎮○○段874地號土地（以下簡稱：874地號土地）所有權
    應有部分1/2移轉登記予原告，嗣於99年12月9日具狀以87 4
    地號土地業經被告之債權人張振盛聲請強制執行，並由本院
    99年度司執字第14639號為查封登記，而有給付不能之情，
    追加備位聲明：「被告應給付原告新臺幣（下同）2,681,
    116元，暨自起訴狀繕本送達翌日起至清償日止，依週年利
    率5％計算之利息。願供擔保請准為假執行之宣告。」經本
    院調閱該強制執行卷宗，核實無誤，是其追加備位之訴，與
    法相符，應予准允。又原告於100年1月13日言詞辯論時，以
    盧東燦業已死亡為由，變更其先位聲明為被告應將874地號
    土地所有權應有部分1/2辦理繼承登記後，移轉登記予原告
    ，亦核無不合，亦應准允之。
三、按無訴訟能力人有為訴訟之必要，而無法定代理人，或法定
    代理人不能行代理權者，其親屬或利害關係人，得聲請受訴
    法院之審判長，選任特別代理人，民事訴訟法第51條第2 項
    定有明文。查原告罹患左腦梗塞性中風，有長庚紀念醫院診
    斷證明書乙份在卷可參（卷第27頁），其於本院98年12月17
    日言詞辯論期日到庭，對法官之詢問無法回答，亦未能以點
    頭或搖頭之方式表達意見，堪認無訴訟能力，又其未受監護
    之宣告或另有選任特別代理人，有本院民事紀錄科查詢表乙
    份在卷可稽（卷第83頁），是本院依其配偶盧邱彩雲之聲請
    ，於99年3月23 日裁定選任盧邱彩雲為其特別代理人，併予
    敘明。
貳、實體事項
一、原告主張：
（一）874地號土地（此指分割前，面積為232平方公尺之874 地
      號土地）本係盧阿炎所有，嗣盧阿炎於58年12月6 日死亡
      後，該土地由其配偶盧黃慈及兒子盧東燦、盧東賢、盧東
      勳繼承，嗣盧黃慈於63年10月7日死亡、盧東賢於74年3月
      16日死亡，該土地始由原告、盧東燦及盧東賢之繼承人公
      同共有，並於95年4月1日由原告單獨以公同共有之方式辦
      理繼承登記。迄至97年6月27日，該土地經鈞院96 年度訴
      字第204號民事判決裁判分割，並於97年12月29 日辦畢分
      割登記。該土地經裁判分割登記後，劃分為2 筆土地，其
      一仍稱874 地號土地，面積為153.21平方公尺，由原告與
      盧東燦按應有部分各1/2 維持共有，另新增羅東鎮○○段
      874-1地號土地，面積78.79平方公尺，由盧東賢之全體繼
      承人共有，先予敘明。
（二）89年間，874地號土地（此指分割前，面積為232平方公尺
      之874 地號土地）尚未辦理繼承登記時，盧東燦即將其對
      該土地之應有部分1/3，以120萬元讓渡予原告，盧東燦及
      被告並於89年5月15日簽有讓渡書，原告並已給付120萬元
      予盧東燦。嗣該土地經鈞院裁判分割後，盧東燦就874 地
      號土地之應有部分 1/2，依讓渡書之本旨，應移轉予原告
      ，惟原告屢次請求盧東燦辦理，盧東燦均置之不理，爰依
      該讓渡書之內容，訴請被告應移轉874 地號土地所有權應
      有部分1/2予原告。
（三）被告雖辯稱：該讓渡書係兩造於97年11月之後始簽立，讓
      渡書上之日期為原告事後填寫云云，然讓渡書係盧東燦及
      被告所親簽，此為被告所不爭執，依民事訴訟法第358 條
      第1 項規定：「私文書經本人或其代理人簽名、蓋章或按
      指印或有法院或公證人之認證者，推定為真正。」是被告
      辯稱：該讓渡書之書立時間非89年5月15日，係事後補填
      云云，應由被告負舉證責任。又讓渡書第1條載明：「先
      父盧阿炎所遺下坐落羅東鎮○○段874地號、建232平方公
      尺及其地上物本國式木造房屋貳棟，讓渡人有1/3的繼承
      權利。」該讓渡書所稱874地號土地之面積為232平方公尺
      ，與分割後之874地號土地面積僅153.21平方公尺不符，
      顯見該讓渡書撰寫之時間，是在874地號土地97年6月27
      日裁判分割前，核與讓渡書文末標示之時間「中華民國89
      年5月15日」互符。再者，874地號土地是在原告與盧東燦
      之先母盧黃慈63年10月7日死亡後，才由原告與盧東燦、
      盧東賢3兄弟共同繼承，盧黃慈死亡前，盧東燦之應有部
      分為1/4，而該讓渡書載明盧東燦之應有部分為1/3，是讓
      渡書之撰寫時間應是在盧黃慈63年10月7日死亡後，亦與
      讓渡書文末標示之時間相符。另讓渡書第2條載明「茲將
      本人繼承權利之全部讓渡與胞弟盧東勳，日後辦理繼承手
      續無條件拋棄繼承權。」是讓渡書撰寫之時，盧阿炎之繼
      承人尚未就874地號土地辦妥繼承登記，而874地號土地係
      於95年4月1日始由原告以公同共有之方式辦理繼承登記，
      復與讓渡書文末標示之時間點吻合。末原告於89年5月15
      日匯款120萬元予被告，時間點與讓渡書文末標示之89年5
      月15日互符。凡此均足證該讓渡書確係於89年5月15日由
      盧東燦及被告簽立，而非事後補填，亦足證該120萬元之
      匯款係原告為支付盧東燦讓渡繼承權利之價金，而非被告
      所稱之借款。
（四）被告辯稱：該讓渡書之簽立，係因原告於97年11月上旬到
      盧東燦家裏商量土地交換之事，因874 地號土地應有部分
      1/2之價值約為400萬元，經雙方商討後口頭約定由原告以
      360萬元買受，扣除盧東燦前於89年間向原告借款120萬元
      ，原告應再支付價金240萬元，此240萬元則由原告以其所
      有之羅東鎮○○○段456地號土地暨其上同段304建號建物
      抵付，被告及盧東燦始簽署原告事前寫好之讓渡書，該讓
      渡書乃借貸及互易之混同契約云云。惟讓渡書於文首即清
      楚載明「讓渡書」，而稱「讓渡」者，謂把財產轉移給別
      人，此除為一般辭典常見之解釋外，並為社會一般人所知
      並通用，是被告辯稱：該讓渡書乃借貸及互易之混同契約
      云云，已有捨契約文字而為曲解之嫌。又97年11月間，87
      4 地號土地已辦妥繼承及分割登記，倘如被告所述雙方已
      談妥土地互易乙事，原告實無於讓渡書中，就874 地號土
      地為悖離事實之描述。且被告所辯：以原告土地抵付 240
      萬元乙節，於讓渡書中竟隻字未提，顯不符常理。蓋依被
      告所稱，原告與盧東燦雖屬兄弟，但仍會為自己之利益與
      原告計較，焉有可能在讓渡書中僅片面記載盧東燦之義務
      ，而未記載其權利。況倘是以被告所有之874 地號土地應
      有部分1/2與原告所有之新西安段456地號土地互易，依被
      告所稱原告於97年11月20日請領印鑑證明，連同建物、土
      地權狀交付被告時，衡情原告亦應會要求被告比照辦理，
      惟被告並未交付874 地號土地任何過戶資料予原告，是二
      者應係各自出於不同之原因，而無對待給付關係。末 874
      地號土地應有部分1/2之價值，經鑑定為2,681,116元，而
      新西安段456地號土地暨其上房屋之價值，經鑑定為4,099
      ,682元，有陳碧源估價師之估價報告書可參（價格日期為
      99年7月1日），與被告所辯：97年11月間，874 地號土地
      應有部分1/2價值達400萬元，雙方達成協議，以360 萬元
      計算，扣抵向原告借款120萬元，原告尚須給付被告240萬
      元，原告同意以新西安段456地號土地及其上房屋作價240
      萬元抵付云云，相差甚遠。被告一面拉高874 地號土地應
      有部分1/2之價值，一方面壓低新西安段456地號土地及其
      上建物之價值，益徵被告所述之不可採。
（五）綜上，原告基於與被告、盧東燦間之讓渡書契約法律關係
      ，訴請被告移轉874地號土地之應有部分1/2，並為先位聲
      明：被告應將874地號土地所有權應有部分1/2辦理繼承登
      記後，移轉登記予原告。惟倘被告所有之874 地號土地應
      有部分 1/2，於本案言詞辯論終結前，尚未能解除為被告
      之債權人張振盛查封拍賣之狀態，則爰依民法第226 條規
      定，訴請被告賠償原告之損害，並為備位聲明： 1、被告
      應給付原告2,681,116 元及自起訴狀繕本送達翌日起至清
      償日止，按週年利率5％計算之利息。2、願供擔保請准為
      假執行之宣告。
二、被告則以：
（一）兩造間有交換房地之約定，經過如下：1、89年5月15日：
      盧東燦向原告借款120萬元，原告匯款120萬元予盧東燦。
      2、92 年間：因原告與盧東賢之繼承人共同使用祖厝（即
      874 地號土地上之房屋），就出入及使用部分多有爭執，
      故向盧東燦表示欲購買其874 地號土地（此指分割前，面
      積為232平方公尺之874地號土地）之持分，重新建屋，以
      解決問題。又因盧東燦120 萬元借款遲未清償，兩造遂有
      房地交換及抵付借款之議題，洽談多次後，兩造已有初步
      共識，惟就需補償多少價金尚未談妥，故擱置未定。3 、
      95年4月21日：全體繼承人就874地號土地（此指分割前，
      面積為232平方公尺之874地號土地）辦理公同共有之繼承
      登記。4、95年間：原告開始著手進行874地號土地（此指
      分割前，面積為232平方公尺之874地號土地）分割事宜，
      被告則開始設法買回羅東鎮○○○段456 地號週邊土地，
      增加使用效益。5、96年4月12日：因分割位置無法取得共
      識，原告提起分割共有物訴訟，又因兩造間有交換土地之
      互易協議，故盧東燦於該分割共有物訴訟中均配合原告進
      行。6、97年7月1日：宜蘭地方法院判決將874地號土地（
      此指分割前，面積為232平方公尺之874地號土地）分割為
      2份（即增加874-1地號土地由盧東賢全體繼承人共有，87
      4地號土地則由原告與盧東燦共有，應有部分各為1/2）。
      因訴訟進行中，經承辦法官告知，874 地號土地（此指分
      割前，面積為232平方公尺之874 地號土地）如分割為3份
      ，會有建築線不能建築之問題，原告因此積極與被告商議
      房地交換事宜。7、97年8月11日：上開分割共有物之民事
      判決確定。8、97年11 月初：兩造達成口頭協議，由原告
      以盧東燦89年間所借120 萬元款項及原告所有羅東鎮○○
      ○段456地號土地暨其上同段304建號建物（以240 萬元計
      ），抵付購買盧東燦所有874地號土地持分1/2之價金 360
      萬元，兩造無需再為找補。故盧東燦及被告簽寫讓渡 874
      地號土地之讓渡書予原告。9、97年11月13 日：被告至羅
      東地政事務所領取地籍圖謄本，確認新西安段土地位置，
      並積極向鄰地所有人買回羅東鎮○○○段456 地號週邊土
      地。10、97年11月18日：被告向鄰地所有人買回羅東鎮○
      ○○段457地號土地暨其上305建號房屋、羅東鎮○○○段
      458地號土地、羅東鎮○○○段470地號土地，以解決無權
      占用鄰地之問題。11、97年11月20日：原告至戶政機關領
      取印鑑證明，連同新西安段456地號土地及同段304建號建
      物之權狀正本交付盧東燦。12、97年12月1 日：被告向鄰
      地所有人買回羅東鎮○○○段449-1及449-2地號土地，以
      解決無權占用鄰地之問題。13、97年12月22日：被告向鄰
      地所有人買回羅東鎮○○○段471 地號土地，以解決無權
      占用鄰地之問題。14、97年12月29日：辦理874 地號土地
      （此指分割前，面積為232平方公尺之874地號土地）之分
      割登記。15、98年1月15 日：原告中風，而原告之兒子就
      兩造間協議內容不甚瞭解，爭議乃起。以上過程先予敘明
      。
（二）兩造之所有交換房地之協議，乃因被告所有之羅東鎮○○
      ○段457地號土地暨其上同段305建號房屋與原告所有同段
      456地號土地暨其上同段304建號房屋內部相通相鄰，且需
      經由305建號房屋2樓之樓梯始能通往304建號房屋之3樓，
      盧東燦為解決304 建號房屋無權占用鄰地之問題，遂向鄰
      地所有人洽購同段449-1及449-2地號土地，並於97年12月
      1日辦理買賣移轉登記予被告，使304建號房屋日後得合併
      為一人使用，達其效益。又874 地號土地，因由原告、盧
      東燦及盧東賢共同繼承（應有部分各 1/3），造成每人分
      得之土地面寬僅有3 米，無法申請建築執照，故原告曾分
      別向盧東燦及盧東賢之繼承人表達購買持份之意願，但87
      4地號土地應有部分1/2之市場行情約有400 萬元，而盧東
      燦前因借貸積欠原告120萬元，盧東燦遂同意以360萬元出
      售其874地號土地之應有部分予原告，扣除120萬元之借款
      ，原告應再支付240 萬元，經多次協商後，原告同意以其
      所有之新西安段456地號土地及其上之304建號建物抵付24
      0萬元。
（三）原告於89年5月15日匯款120萬元予盧東燦，該款項之性質
      為借款，而非原告主張之讓渡繼承權利之價金。蓋盧東燦
      原本經濟環境頗佳，但因為人作保，負債千餘萬，始向甫
      自公家機關退休之原告借款，原告因感念受兄長即盧東燦
      之照顧，乃未約定利息及還款日期即出借120 萬元予盧東
      燦。又874地號土地應有部分1/3於89年間之市價約400 萬
      元，原告除曾向盧東燦表示欲買受外，亦曾向第三人盧東
      賢之繼承人盧岳駿、盧佩君表示欲以400 萬元買受盧東賢
      所有之1/3 持分而未果。因盧東燦遲未清償借款，而原告
      又有意購買其持份，終以互易方式解決兩造困擾，盧東燦
      簽立讓渡書時，基於信任，而未詳載協議內容，實則該讓
      渡書是兩造達成互易協議之附屬行為。否則，依照常理，
      盧東燦既有經濟困難，當可出售土地持份以償還借款，又
      可獲利，焉有讓與土地之理。再者，何人願將價值400 萬
      元之土地抵償120萬元之債務。
（四）從上述兩造交換房地之背景，應可理解為解決兩造長久之
      困擾（即盧東燦無法返還120 萬元，而原告居住祖厝之使
      用空間不足），盧東燦始在原告提示之讓渡書上簽名。因
      此，該讓渡書之真意乃為120 萬元借貸及房地互易之混同
      契約。倘原告於89年5月15日120萬元之匯款係用以支付讓
      渡繼承權利之權利金，且於讓渡書載明「日後辦理繼承手
      續時無條件拋棄繼承權」，則原告於97年12月29日辦理判
      決共有物分割登記時，為何未提出移轉登記之請求，逕由
      盧東燦登記為874地號土地應有部分1/2之所有人，又為何
      讓渡書上未清楚載明，是原告之主張應不可採。再者，倘
      若兩造間無上述交換房地之協議，被告何需於95年間開始
      與新西安段456地號土地之鄰地地主溝通，並於97年11 月
      與原告達成換地協議後，陸續買回同地段 457、458、470
      、471、449-1、449-2 等地號之多筆畸零土地，以準備合
      併使用。又倘無上述換地之約定原告何以於97年11月20日
      請領印鑑證明，並連同新西安段456 地號土地及其上同段
      304 建號建物之權狀正本交予盧東燦，凡此均可證明兩造
      間確有換地之互易協議。
（五）兩造就互易房地及抵付120 萬元借款乙節雖僅為口頭約定
      ，而未書立契約，然不影響兩造間意思表示之合致。依民
      法第264條第1項前段規定：「因契約互負債務者，於他方
      當事人未為對待給付前，得拒絕自己之給付。」本件原告
      起訴請求被告應將874地號土地所有權應有部分1/2移轉登
      記予原告，被告自得為同時履行之抗辯，主張在原告未同
      時將新西安段456地號土地暨其上304建號建物所有權移轉
      登記予被告或被告指定之人前，被告得拒絕移轉登記 874
      地號土地所有權應有部分1/2 予原告，是原告主張應屬無
      據。另就原告備位之訴部分，如於本案言詞辯論終結時有
      給付不能之狀態，原告依民法第226條第1項請求之損害賠
      償與原告先位之訴請求移轉874地號土地所有權應有部分
      1/2 具有債之同一性，被告亦得為同時履行之抗辯，主張
      在原告未同時將新西安段456地號土地暨其上304建號建物
      所有權移轉登記予被告或被告指定之人前，拒絕損害賠償
      之給付。至損害賠償額部分，原告於89年5月15 日給付盧
      東燦120萬元，縱依原告主張之事實，該120萬元係874 地
      號土地所有權應有部分1/2 之價金，則原告如何因支付該
      120萬元，而於無法取得874地號土地所有權應有部分 1/2
      時，有致其現存財產減少2,681,116 元之情形，此未見原
      告說明，是原告主張賠償額為2,681,116 元，應屬無據。
      實則，原告於874地號土地所有權應有部分1/2有給付不能
      之狀態時，其損害額應僅有120萬元及按年息5％計算之利
      息等語，資為抗辯。並先、備位聲明：1、 原告之訴駁回
      。2、如受不利判決，願供擔保，請准免為假執行。
三、兩造不爭執之事實：
（一）874地號土地（此指分割前，面積為232平方公尺之874 地
      號土地）前為盧阿炎所有，嗣盧阿炎於58年12月6 日死亡
      ，該土地由其配偶盧黃慈及其子原告、盧東燦及盧東賢繼
      承，嗣盧黃慈63年10月7日死亡、盧東賢74年3月16日死亡
      ，該土地始由原告、盧東燦及盧東賢之繼承人（即盧佩君
      、盧岳宏、盧岳懋、盧岳駿、盧岳良、謝淑女）公同共有
      ，並於95年4月21 日辦理繼承登記為原告、盧東燦、盧佩
      君、盧岳宏、盧岳懋、盧岳駿、盧岳良、謝淑女公同共有
      。
（二）874地號土地（此指分割前，面積為232平方公尺之874 地
      號土地）經本院96年度訴字第204 號民事判決裁判分割，
      該判決於97年8月11日確定。嗣於97年12月29 日辦畢分割
      登記後，原874地號土地（此指分割前，面積為232平方公
      尺之874地號土地）分為2筆土地，其一仍稱874 地號土地
      ，面積為153.21平方公尺，由原告與盧東燦按應有部分各
      1/2維持共有，另新增羅東鎮○○段874-1地號土地，面積
      78.79 平方公尺，由盧東賢之全體繼承人即盧佩君、盧岳
      宏、盧岳懋、盧岳駿、盧岳良、謝淑女按應有部分各 1/6
      維持共有。
（三）原告於89年5月15日匯款120萬元予盧東燦。
（四）被告、盧東燦曾簽立讓渡書，其內容為：「一、先父盧阿
      炎所遺下坐落羅東鎮○○段874地號、建232平方公尺及其
      地上物本國式木造房屋貳棟，讓渡人有1/3 的繼承權利。
      二、茲將本人繼承權利之全部讓渡與胞弟盧東勳，日後辦
      理繼承手續時，無條件拋棄繼承權。三、恐口無憑，特立
      本讓渡書為證。」
（五）盧東燦之債權人張振盛於99年11月9日以本院99年10 月25
      日宜院瑞99司執末字第3004號債權憑證向本院聲請就盧東
      燦所有之874地號土地應有部分1/2為強制執行，並於查封
      登記後，於99年11月19日執行查封，迄至本院言詞辯論終
      結前，尚未啟封。
（六）上開事實，有土地登記謄本、土地所有權狀、本院96年度
      訴字第204 號民事判決、民事判決確定證明書、匯款申請
      書、讓渡書（調解卷第2-13頁）及本院99年度司執字第14
      639 號強制執行卷宗可資核對，且為兩造所不爭執，堪信
      屬實。
四、得心證之理由：本件爭點在於：（一）原告本於讓渡書之內
    容，主張被告應將874地號土地所有權應有部分1/2移轉登記
    予原告，是否有據？（二）被告辯稱兩造曾協議：「由原告
    以360萬元買受874地號土地所有權應有部分1/2，其中120萬
    元以被告於89年間向原告借款之120萬元抵付，餘240萬元以
    原告所有之新西安段456地號土地及其上304建號建物抵付」
    ，兩造是否確有此約定？（三）倘兩造確有上開第2 點約定
    ，則被告以原告尚未將新西安段456地號土地及其上304建號
    建物所有權移轉予被告，而就874 地號土地所有權應有部分
    1/2 主張同時履行抗辯，是否有據？（四）倘原告本於讓渡
    書之內容請求被告將874地號土地所有權應有部分1/2移轉登
    記予原告為有理由，而該不動產又經被告之債權人聲請強制
    執行，並由第三人查封、拍定，陷於給付不能，被告應否負
    損害賠償責任？該損害賠償之數額為何？茲說明本院見解如
    下：
（一）被告應將874地號土地所有權應有部分1/2移轉登記予原告
      ：
      被告對於讓渡書之真正並無爭執，依讓渡書所載內容：「
      一、先父盧阿炎所遺下坐落羅東鎮○○段874地號、建232
      平方公尺及其地上物本國式木造房屋貳棟，讓渡人有 1/3
      的繼承權利。二、茲將本人繼承權利之全部讓渡與胞弟盧
      東勳，日後辦理繼承手續時，無條件拋棄繼承權。三、恐
      口無憑，特立本讓渡書為證。」被告已同意將其對874 地
      號土地持份之權利讓與原告，是被告依約應有移轉874 地
      號土地所有權應有部分1/2予原告之義務。
（二）被告未能舉證證明兩造間確有交換房地之合意，其同時履
      行抗辯之主張自無可採：
   1. 被告雖辯稱：兩造於97年11月間達成協議，由原告以360
      萬元買受被告所有874地號土地所有權應有部分1/2，其中
      120萬元以被告前於89年間向原告借款之120萬元抵付，餘
      240萬元以原告所有之新西安段456地號土地及其上304建
      號建物抵付，被告、盧東燦因而簽立前開讓渡書，於原告
      移轉新西安段456地號土地及其上304建號建物所有權予被
      告前，被告得拒絕移轉其所有之874地號土地所有權應有
      部分1/2云云，然未能確實舉證以實其說。
   2. 就被告辯稱讓渡書係97年11月簽立乙節，該讓渡書之簽立
      時間，因文件易受溫度、濕度、光照及空氣流通情形等存
      放條件不定之影響而產生變化，加上簽寫時用筆之新舊情
      形不明，無法研判確切之書寫時間，有法務部調查局99年
      4 月13日調科貳字第09900156500 號函在卷可稽（本院卷
      第97頁），是被告此部分辯解尚無從查證。又874 地號土
      地業於95年4月21 日辦畢繼承登記，倘讓渡書確如被告所
      言係97年11 月間簽立，何以讓渡書第2條仍記載「日後辦
      理繼承手續時，無條件拋棄繼承權」等文字。再者， 874
      地號土地（此指分割前，面積為232平方公尺之874地號土
      地）業於97年8月11日經本院96年度訴字第204號民事判決
      裁判分割確定，原874地號土地（此指分割前，面積為232
      平方公尺之87 4地號土地）已因分割出羅東鎮○○段874-
      1地號土地，而面積減縮為153.21平方公尺，被告就874地
      號土地之應有部分亦由原874 地號土地（此指分割前，面
      積為232平方公尺之874地號土地）之1/3變更為1/2，倘讓
      渡書確如被告所言係97年11月間簽立，何以讓渡書第1 條
      仍使用「232平方公尺」及「讓渡人有1/3的繼承權利」等
      用語，堪認被告此部分辯解應無可採。
   3. 就被告主張兩造有交換房地之協議部分，被告雖舉其持有
      原告之印鑑證明、新西安段456地號土地暨其上304建號建
      物所有權狀及其陸續購入新西安段456 地號土地周邊之同
      段457、458、470、471、449-1、449-2地號土地乙情，主
      張原告確有以新西安段456地號土地及其上304建號建物交
      換被告所有之874地號土地所有權應有部分1/2之意思，然
      此為原告所否認，且被告持有原告之印鑑證明、新西安段
      456地號土地暨其上304建號建物所有權狀，及買受新西安
      段456地號土地周邊之同段457、458、470、471、449-1、
      449-2地號土地之原因眾多，與被告同意讓渡其就874地號
      土地之持份無必然之因果關聯，是尚難以此直接推論兩造
      間有交換房地之合意。再者，縱使兩造間確曾議及移轉新
      西安段456地號土地暨其上304建號建物所有權乙事，亦無
      法以此逕認移轉新西安段456地號土地暨其上304建號建物
      所有權與被告應移轉874地號土地所有權應有部分1/2間有
      對待給付之關係。況且，倘如被告所述，係因交換房地之
      協議，始於97年11月間簽立讓渡書，則兩造既已有簽立書
      面，以杜爭議之意思，且讓渡書第3 條亦載明：「恐口無
      憑，特立本讓渡書為證。」何以僅片面記載被告讓渡其就
      874地號土地之持份，而未就原告應讓與之新西安段456地
      號土地及其上304 建號建物一併載明，實有悖於常情，是
      被告以一主張尚難令本院採信。
（三）874地號土地所有權應有部分1/2業經查封，被告已陷於給
      付不能，應負損害賠償責任：
   1. 按債務人之不動產經法院囑託辦理查封、假扣押、假處分
      登記後，在未為塗銷登記前，依土地登記規則第141 條規
      定，登記機關既應停止與其權利有關之新登記，則就債務
      人而言，在查封撤銷前，就其所有土地即喪失處分之權能
      ，處於給付不能之狀態，法院自不能命為移轉登記，最高
      法院70年度第18次民事庭會議決議（二）、88年度台上字
      第880號、69年度台上字第50 號判決可資參照。又所謂給
      付不能，係指在給付期或債務人得為給付之時期有不能給
      付之情形而言，若在此等時期，給付已屬不能，則不問其
      為永久不能抑一時不能，皆當然發生給付不能之效果，縱
      債務人嗣後回復為可能給付，亦無從變更此已發生之法定
      效果，最高法院89年度台上字第2940號判決可資參見。查
      被告所有之874地號土地所有權應有部分1/2業經其債權人
      張振盛向本院聲請強制執行，且已查封登記在案，迄今尚
      未啟封，有本院99年度司執字第14639 號強制執行卷宗可
      資核對，依上開說明，被告就874 地號土地所有權應有部
      分1/2 即喪失處分權能，而處於給付不能之狀態，堪可認
      定。
   2. 次按，因可歸責於債務人之事由，致給付不能者，債權人
      得請求賠償損害，民法第226條第1項定有明文。經查，原
      告得本於讓渡書之內容，請求被告將874 地號土地所有權
      應有部分1/2 移轉登記予原告，惟該土地既經被告之債權
      人張振盛聲請查封迄今，被告因而對該土地喪失處分之權
      能，自屬可歸責於被告之事由致給付不能，則原告因之無
      法取得該土地所有權，並享受該土地增值之利益，依民法
      第226條第1項規定，原告自得請求被告賠償其因此所受之
      損害。又874 地號土地臨羅東鎮○○○街，屬羅東都市計
      畫區之住宅區土地，附近有興建中之宜蘭縣第二文化中心
      ，有關學校、公園、市場、金融、飯店、餐廳等公共設施
      多集中於鄰近之興東路與中正路附近，日常生活之便利性
      尚稱良好，以99年7月1日為價格日期，則874 地號土地所
      有權應有部分1/2應有2,681,116元之市場價值，有高源不
      動產估價師事務所99年11月2日源估宜字第21006054 號函
      檢附之估價報告書在卷可考，被告雖曾質疑該報告係低估
      874地號土地所有權應有部分1/2之價值，然其質疑縱屬實
      在，原告既僅請求此金額範圍內之損害賠償，對被告並無
      不利，是被告之質疑並無可採，原告請求被告賠償2,681,
      116元應屬有據。末被告再辯稱：原告之損害額應僅有120
      萬元云云，然此顯未考量原告取得874 地號土地所有權應
      有部分1/2後土地增值之利益，亦無可採。
五、綜上所述，原告先位之訴主張被告應於辦理繼承登記後，將
    874地號土地所有權應有部分1/2移轉予原告，因該土地已遭
    查封而陷於給付不能，是原告先位之訴為無理由。至原告備
    位之訴部分，被告依讓渡書之內容確負有移轉874 地號土地
    所有權應有部分1/2 予原告之義務，詎因可歸責於被告之事
    由而給付不能，是原告訴請被告賠償損害應屬有據，爰判決
    如主文。併依兩造之聲請，各諭知為相當之擔保後，得為假
    執行及免為假執行。
六、本件事證已臻明確，兩造其餘主張、陳述及攻擊、防禦方法
    ，對判決之結果不生影響，爰不一一論述，併此敘明。
七、訴訟費用負擔之依據：民事訴訟法第78條。
中    華    民    國    100    年    2    月    11    日
                  臺灣宜蘭地方法院民事庭
                      法  官  楊坤樵
以上正本係照原本作成。
如不服本判決，應於收受送達後20日內向本院提出上訴狀（應附
繕本）。
中    華    民    國   100    年    2     月    14    日
                      書記官  吳文雄